臺灣板橋地方法院刑事判決　　　　　　　96年度易字第1254號
公　訴　人　臺灣板橋地方法院檢察署檢察官
被　　　告　乙○○
上列被告因詐欺案件，經檢察官提起公訴（95年度偵續字第518
號），本院判決如下：
    主  文
乙○○無罪。
    事  實
一、公訴意旨略以：被告乙○○係位於桃園縣龜山鄉○○路○ 段
    956 號仁義醫院之實際經營者，竟意圖為自己不法之所有，
    於民國92年9 月間，在仁義醫院頂樓（實際樓層為5 樓）向
    丁○○及丙○○佯稱：仁義醫院係伊家族所經營，邀丁○○
    及丙○○出資合作投資在該醫院6 樓設立呼吸治療照顧病床
    22張，專門照顧老人云云（以下簡稱系爭合作事業），使丁○○及丙○○陷於錯誤，於92年10月11日與乙○○簽立合作
    契約書，約定合作事業分5 股，每股股金新臺幣（下同）50
    萬元，丁○○及丙○○各占1 股，乙○○占3 股，丁○○及
    丙○○並如數交付投資額共100 萬元與乙○○，唯歷時1 年
    有餘，乙○○終未經營合作事業，丁○○遂要求退還投資款
    項，乙○○乃心虛，於94年1 月29日簽立借據1 紙，將上述
    投資款項改為借款，並保證於同年7 月30日附加利息108 萬
    元返還，惟屆期乙○○仍未還款，並避不見面，丁○○及丙○○始知受騙，而認被告涉犯刑法第339 條第1 項詐欺取財
    罪嫌等語。
二、按犯罪事實應依證據認定之，無證據不得認定犯罪事實；又
    不能證明被告犯罪者，應諭知無罪之判決，刑事訴訟法第15
    4 條第2 項、第301 條第1 項分別定有明文。次按刑法第33
    9 條詐欺罪之成立，以意圖為自己或第三人不法所有，以詐
    術使人將本人或第三人之物交付或以詐術使人交付物以外之
    一切財產上不法利益為要件。所謂以詐術使人交付，必須被
    詐欺人因其詐術而陷於錯誤，若其所用方法，不能認為詐術
    ，亦不致使人陷於錯誤，即不構成該罪（參照最高法院46年
    度台上字第260 號判例）。又刑法第339 條之詐欺罪，係以
    行為人於客觀上施用詐術使人陷於錯誤，並於行為之初，即
    已意圖為自己不法所有或圖得財產上之不法利益，為其構成
    要件。又債務人於債之關係成立後，如有債務不履行之情形
    ，在一般社會經驗上可能之原因甚多，縱令出於惡意而有屬
    延給付或不為給付之情事，苟無足以証明其債之關係發生時
    自始故意藉此從事財產犯罪之積極証據，自不得僅以債信違
    反之客觀事態，推定債務人自始有詐欺取財之犯意。
三、訊據被告固承認於上揭時、地，以在仁義醫院6 樓（實際樓
    層為5 樓）設立呼吸治療照顧病床22張為由，邀告訴人及丙○○各投資50萬元並簽立合作契約書，暨嗣後該合作事業未
    經營後，已按告訴人之要求，書立借據約定將上述投資款改
    為借款等事實，惟堅決否認有何詐欺取財罪嫌，辯稱：仁義
    醫院係於77年間由伊母親所開之家族事業，包括醫院及療養
    院，伊為醫院之實際負責人，護理之家部分則是另外獨立之
    機構，當時邀告訴人及丙○○投資時，即已添購相關設備，
    但嗣後收不到病人，94年5 月份醫院評鑑又未過，再加上因
    健保局給付健保費之方式改變，醫院無法經營而被停止業務
    ，然伊於經營不善後已同意告訴人之要求，將上揭投資款改
    為借款，並未逃避債務，故實並無詐騙告訴人及丙○○之意
    圖等語。經查：
  (一)公訴意旨雖以被告曾在仁義醫院6 樓（實際樓層為5 樓），
    向告訴人及丙○○佯稱醫院係伊家族所經營，邀2 人合作投
    資在該醫院6 樓設立呼吸治療照顧病床22張云云，而認被告
    有施用詐術，並使告訴人及丙○○陷於錯誤之情事。惟查，
    仁義醫院乃被告之家族所成立，其中護理之家則為另外獨立
    之機構，由被告之兄嫂王文珠經營，當時告訴人係邀告訴人
    及丙○○投資仁義醫院內呼吸照顧病床22床等事實，已據證
    人王文珠於偵查中證述甚詳，復為告訴人所不爭執（參台灣
    板橋地方法院檢察署94年度交查字第1422號卷宗第37、49頁
    ）。又被告抗辯其確實已設置22床病房暨添購設備，並開始
    經營系爭合作事業乙節，經質之告訴人丁○○之前妻即其在
    偵查中所委任之告訴代理人甲○○已坦承：當時渠等與被告
    是要合作經營22張呼吸系統照護病床，渠等在投資1 年後去
    醫院看，那22張病床已經有購買好的設備，只是沒有什麼病
    人，被告表示經營不順利，且還有執照未申請下來，渠等才
    要求退股，被告與渠等協商改為借款，並簽立票據，但後來
    票據未兌現，被告才又簽立借據等語，此有偵查筆錄可稽（
    見前開偵查卷第29、49頁），另證人丙○○於本院審理中，
    亦不否認被告在簽約當時確曾帶領告訴人及證人至放置病床
    之樓層參觀（見本院卷宗第68頁），從而被告前揭抗辯，應
    屬可採。至證人丙○○雖又證稱：其當時僅看到一般的病床
    ，並未見到相關設備等語，然證人丙○○復已自承其並不清
    楚所投資之病床實際上究竟需要什麼設備，且於簽約後即未
    曾再到醫院看過，都是委由告訴人與被告聯絡等語（詳本院
    卷第69頁），再衡以被告辯稱呼吸照護病床所需之中央空壓
    器、抽痰機、氧氣供應器等設備均放置在機房內，故無法從
    病房直接窺見一節，亦合於常情，是證人丙○○於簽約當時
    縱僅見到一般的病床而未見到相關設備，亦無法以此即認被
    告於告訴人及丙○○投資前後未曾購置病床及相關設備。執
    此以觀，被告於簽約前後，既已購置病床及相關設備，開始
    經營此合夥事業，可認被告於上揭時、地，以投資呼吸照護
    病床22張為由，帶領告訴人及丙○○參觀醫院病床，而邀告
    訴人及證人丙○○入股投資之行為，並無具體施用何詐術，
    告訴人及證人丙○○於交付投資款項之初，既已評估風險而
    決定入股，亦難認有何陷於錯誤之情。
  (二)告訴人雖又質疑22張病床為何均未收受病人云云。然於購置
    病床設備後，是否可收受大量病人以增加營運收入，顯屬投
    資醫療業務本存在之經營風險，故雙方投資之照護病床於嗣
    後縱因收受不到病人致無獲利，亦僅屬投資失利之範疇，在
    客觀上難認被告於訂約之初即已蓄意不經營合作事業，而有
    詐欺之犯意，且告訴人、丙○○亦難認在訂約時有何陷於錯
    誤之情。況投資者通常於入股前會對合夥事業有所評估，倘
    無證據足以認被告有施用詐術情事，尤不應因所投資之病床
    嗣後招攬不到病人而未獲利，即全咎責於受被告詐欺。本案
    被告於邀告訴人及丙○○入股投資時，並無具體施用何詐術
    ，其等2 人於交付投資款項之初，又難認有何陷於錯誤之情
    ，自不得僅以被告事後經營不善，即認被告涉有詐欺犯嫌，
    而令其擔負刑法詐欺罪責。是告訴人以被告事後無法依照合
    約內容順利營運，即認應科以被告詐欺刑責，容有誤會。
  (三)再者，被告於收受不到病人致經營不善時，亦未逃避責任而
    與告訴人協議將投資款改為借款，並開立票據作為擔保，雖
    該紙票據事後並未兌現，然被告仍再簽立借據1 紙供為告訴
    人之擔保，並加計利息之事實，有借據1 紙在卷可稽（同前
    偵查卷第4 頁），證人丙○○亦表示系爭投資業務均委由告
    訴人處理，故告訴人要求被告將投資款轉為借款之行為，其
    亦同意等語（見本院卷第74頁），足信被告應無為自己不法
    所有之意圖。雖被告迄今仍未還清上揭借款，惟此僅屬被告
    嗣後惡意遲延該借款債務之民事行為，仍無法以此借款債權
    債務關係之發生，而認被告於邀告訴人及證人丙○○投資之
    際，即有詐欺取財之犯意。至被告與告訴人間之借款爭議，
    係屬民事糾葛之範疇，告訴人自應另循民事程序請求告訴人
    償還欠款。
  (四)末查，被告迄今雖無法提出裝潢、添購病床或相關設備之單
    據，然雙方於92年10月書立合作契約書後，距離告訴人在94
    年9 月間提出本件告訴，已有2 年，期間嗣仁義醫院又遭停
    止業務致系爭合作事業未能經營，雙方復於94年1 月29日已
    將前揭投資款約定轉為借款，從而被告未繼續持有或保管相
    關單據，尚與情理無違，且被告確有購置病床及相關設備而
    為經營，既為告訴人所自承之事實，此已於前述，自不得以
    被告距事發數年後無法提出裝潢、購置病床等設備之單據，
    即認被告於邀告訴人投資之際，即存有不為經營此合作事業
    之不法所有意圖。
  (五)此外，復查無其他積極證據，足認被告係以不法手段誤導告
    訴人及丙○○對於投資風險之判斷，致交付各50萬元之投資
    款，揆諸前揭法條及判例意旨，應認其犯罪嫌疑不足。
四、綜上所述，本件既無積極證據足以認被告邀告訴人及丙○○
    入股投資系爭呼吸治療照顧病床22張之事業，係出於欺罔手
    段，自不能僅以該合作事業嗣後經營不善之客觀事態，遽推
    定被告於邀告訴人及丙○○簽約之初即有詐欺之犯意，本案
    應純屬民事間債務不履行之問題。此外，復查無其他積極事
    證足認被告有何詐欺取財之犯行，既不能證明其犯罪，爰依
    法諭知無罪之判決。
據上論斷，應依刑事訴訟法第301 條第1項，判決如主文。
本件經檢察官江祐丞到庭執行職務。
中　　華　　民　　國　　96　　年　　12　　月　　28　　日
                  刑事第十一庭  審判長法　官  徐蘭萍
                                      法  官  林淑婷
                                      法  官  邱景芬
上列正本證明與原本無異。
如不服本判決，非對刑事判決上訴時，不得上訴，並應於送達後
十日內敘明上訴理由，向本院提出上訴狀
                                      書記官   曾千庭
中　　華　　民　　國　　96　　年　　12　　月　　28　　日
